【裁判字號】    99,抗,385
【裁判日期】    990507
【裁判案由】    延長羈押
【裁判全文】
臺灣高等法院臺中分院刑事裁定           99年度抗字第385號
抗  告  人
即  被  告  甲○○
選任辯護人  郭美絹律師
上列抗告人因殺人未遂案件，不服臺灣臺中地方法院中華民國99
年4月14日延長羈押裁定（99年度訴字第353號），提起抗告，本
院裁定如下：
    主  文
抗告駁回。
    理  由
一、抗告意旨略以：(一)、抗告人縱有肇事逃逸事實，亦不當然即
    可推定其有逃亡之可能，依刑事訴訟法第101條第1項第1款
    之規定，逃亡或有事實足認為有逃亡之虞者，經法官訊問後
    ，認為犯罪嫌疑重大非予羈押，顯難進行追訴、審判或執行
    者，得羈押之。惟查，依臺灣高等法院臺南分院96年度抗字
    第443號刑事裁定所載：「檢察官指訴被告之逃逸事實尚待
    查明，非謂有肇事之事實，即可推定其有逃逸之意圖。是依
    檢察官提出之證據資料，本院綜觀全部卷證資料之結果，尚
    難認被告有逃亡之虞，從而原審以被告無羈押之必要。」準
    此，被告在案發後有肇事逃逸事實，但事後亦確實有主動向
    警方投案，僅爰以抗告人致被害人重傷後即棄之未顧而逃逸
    ，即判認抗告人仍有逃亡之虞，容有認事用法之違誤。(二)、
    抗告人恐嚇被害人，純粹是臨時起意，且案發後遭羈押迄今
    ，又豈有任何再為反覆實施可能。依刑事素訴訟法第101條
    之1第1項第4款：犯刑法第305條之恐嚇危害安全罪，被告經
    法官訊問後其嫌疑重大，有事實族認為有反覆實施同一犯罪
    之虞，而有羈押之必要者，得羈押之。惟依臺灣高等法院99
    年度抗字第304號裁定所載：「刑事訴訟法第101條之1所定
    之預防性羈押，係因考慮該條所列各款犯罪，一般而言，對
    於他人生命、身體、財產有重大之侵害，對社會治安破壞甚
    鉅，而其犯罪性質，從實證之經驗而言，犯罪行為人大多有
    一而再、再而三反覆為之的傾向，故為避免此種犯罪型態之
    犯罪行為人，在同一社會環境條件下，再次興起犯罪之意念
    而再為同一之犯罪，因此透過拘束其身體自由之方式避免再
    犯。是法院依該條規定決定是否應予羈押時，並不須有積極
    證據，足認其確實準備或預備再為同一之犯罪，而僅須由其
    犯罪之歷程觀察，其於某種條件下已經多次犯下該條所列之
    罪行，而上開條件，現猶然存在或其前犯罪之外在條件無明
    顯之改變，足使通常有理性之人相信被告再為同種類犯罪之
    蓋然性甚高，即得以認定有反覆實施該條犯罪之虞。」依被
    害人陳易明民國98年12月6日於台中市警察局第五分局四平
    派出所偵訊筆錄及同案被告黃獻強98年12月7日於同處之調
    查筆錄，被告等與被害人等事前並不認識，且無任何仇恨嫌
    隙，故抗告人之恐嚇行為，顯係出於臨時起意，因行車糾紛
    而生意氣之爭，故如今顯不可能猶然存在此一犯罪外在條件
    ，揆諸前揭法院實務判解，此一羈押原因應已消滅。又抗告
    人素行良好，尚無短時間內犯多起罪行情形，應無事實足認
    有反覆實施同一犯罪之虞。(三)、抗告人若無逃亡之虞，僅以
    重罪羈押為由，尚欠缺羈押之必要要件，依大法官會議解釋
    釋字第665號所載，刑事訴訟法第101條第1項規定羈押之目
    的應以保全刑事追訴、審判或執行程序為限。故被告所犯縱
    為該項第3款之重罪，如無逃亡或滅證導致顯難進行追訴、
    審判或執行之危險，尚欠缺羈押之必要要件。亦即單以犯重
    罪作為羈押之要件，可能背離羈押作為保全程序的性質，其
    對刑事被告武器平等與充分防禦權行使上之限制，極可能違
    背比例原則。再者，無罪推定原則不僅禁止對未經判決有罪
    確定之被告執行刑罰，亦禁止僅憑犯罪嫌疑就施予被告類似
    刑罰之措施，倘以重大犯罪之嫌疑作為羈押之唯一要件，作
    為刑罰之預先執行，亦可能違背無罪推定原則。是刑事訴訟
    法第101條第1項第3款如僅以「所犯為死刑、無期徒刑或最
    輕本刑為五年以上有期徒刑之罪」，作為許可羈押之唯一要
    件，而不論是否犯罪嫌疑重大，亦不考量有無逃亡或滅證之
    虞而有羈押之必要，或有無不得羈押之情形，則該款規定即
    有牴觸無罪推定原則、武器平等原則或過度限制刑事被告之
    充分防禦權而違反比例原則之虞，揆諸前揭說明，抗告人並
    無逃亡之虞已如前述，若僅以重罪羈押為由，顯欠缺羈押之
    必要，聲請撤銷延長羈押裁定云云。
二、按司法院大法官會議釋字第665號解釋，並非直接宣告刑事
    訴訟法第101條第1項第3款之規定違憲，其解釋理由書明載
    ：「刑事訴訟法第101條第1項第3款規定之羈押，係因被告
    所犯為死刑、無期徒刑或最輕本刑為5年以上有期徒刑之罪
    者，其可預期判決之刑度既重，該被告為規避刑罰之執行而
    妨礙追訴、審判程序進行之可能性增加，國家刑罰權有難以
    實現之危險，該規定旨在確保訴訟程序順利進行，使國家刑
    罰權得以實現，以維持重大之社會秩序及增進重大之公共利
    益，其目的洵屬正當。又基於憲法保障人民身體自由之意旨
    ，被告犯上開條款之罪嫌疑重大者，仍應有相當理由認為其
    有逃亡、湮滅、偽造、變造證據或勾串共犯或證人等之虞，
    法院斟酌命該被告具保、責付或限制住居等侵害較小之手段
    ，均不足以確保追訴、審判或執行程序之順利進行，始符合
    該條款規定，非予羈押，顯難進行追訴、審判或執行之要件
    ，此際羈押乃為維持刑事司法權有效行使之最後必要手段，
    於此範圍內，尚未逾越憲法第23條規定之比例原則，符合本
    院釋字第392號、第653號、第654號解釋意旨，與憲法第8條
    保障人民身體自由及第16條保障人民訴訟權之意旨，尚無違
    背。」依上開大法官解釋及理由書內容，可知其並非單純宣
    告刑事訴訟法第101條第1項第3款重罪羈押原因係屬違憲，
    而係要求附加考量被告除犯重罪外，是否有相當理由認為其
    有逃亡、湮滅、偽造、變造證據或勾串共犯或證人等之虞。
三、經查：
(一)、被告甲○○經原審法院認其涉犯殺人未遂罪，犯罪嫌疑重大
    ，有刑事訴訟法第101條第1項第1款、第3款及第101 條之1
    第1項第4款之情形，非予羈押顯難進行審判，自99年1 月22
    日起予以羈押，並於99年4月14日裁定自99年4月22日起延長
    羈押2月。
(二)、抗告意旨雖謂被告並無逃亡之虞云云，惟被告駕駛汽車故意
    高速追躡、衝撞被害人陳易明、陳沛羽所騎乘之機車，致陳
    易明、陳沛羽人車倒地後，旋即加速逃逸，陳沛羽並因此受
    有重傷害，經警員及時送醫後始倖免於難，此據被害人陳易
    明、陳沛羽及證人藍霈瑄指證明確，並有臺中市○○○道路
    交通事故照片、路口監視畫面翻拍連續照片在卷可稽。而被
    告於偵查中亦坦承故意追撞被害人騎乘之機車，故綜上證據
    ，在形式上已足認被告涉犯殺人未遂罪之嫌疑重大。又被告
    為上開犯行後，旋即加速駛離現場，足見其有迴避責任之舉
    ，嗣因警方調閱監視錄影畫面，循線鎖定被告加以追查，及
    因報章媒體披露，被告及共犯黃獻強始出面向警方投案，是
    亦有事實足認被告有逃亡之虞。另依上開大法官解釋及理由
    書內容，可知其並非單純宣告刑事訴訟法第101條第1項第3
    款之重罪羈押原因係屬違憲，係要求附加考量被告除犯重罪
    外，是否有相當理由認為其有逃亡、湮滅、偽造、變造證據
    或勾串共犯或證人等之虞。而依法條之體系解釋，該等附加
    考量與單純考量同條第1項第1款、第2款之羈押原因仍有程
    度之不同應予區別，否則不啻等同於廢除同條第一項第三款
    之羈押原因。基此，伴同重罪羈押予以考量之逃亡之虞，與
    單純成為羈押原因之逃亡之虞其強度應有差異，亦即伴同重
    罪羈押考量之逃亡之虞其理由強度可能未必足夠成為單獨之
    羈押原因，然得以與重罪羈押之羈押原因互佐。依此基礎，
    考量本件被告經起訴認為涉犯刑法第271條第2項之殺人未遂
    罪，嫌疑重大，被告於此情形下為規避審判程序進行之可能
    性已非同以往，即應已符合上述伴同重罪羈押考量之逃亡之
    虞，有保全被告接受審判之必要。雖被告事後主動向警方投
    案，然被告於本案犯後初始逃離現場，後因媒體大篇幅報導
    始出面投案，且抗告人經起訴及審理後，因所犯係重罪，其
    規避刑罰執行之可能性增加，仍有逃亡之虞，為保全刑事訴
    訟程序之進行，當有續行羈押之必要。
(三)、復按刑事被告經法官訊問後，認為犯罪嫌疑重大，有事實足
    認有反覆實施刑事訴訟法第101條之1第1項所列各款犯罪之
    同一犯罪之虞，而有羈押之必要者得羈押之，刑事訴訟法第
    101條之1第1項定有明文。究其立法理由，係為該條所列之
    犯罪類型其行為人多具有反實施相同犯罪之特徵，或該犯罪
    類型之本質即具有持續侵害法益之特性，是為保護社會大眾
    不受被告反覆實施同一犯罪所害，而為預防性之羈押規定。
    本件被告甲○○與被害人陳沛羽、陳易明並不相識，亦無嫌
    隙，僅因在道路上駕駛汽車時，不滿被害人陳易明不依其要
    求讓路，即以言語恐嚇，進而高速駕車追躡、衝撞被害人，
    其於公用道路隨機犯案，無視公權力之行為，對社會治安危
    害甚鉅，嚴重影響用路安全，顯有反覆實施恐嚇犯罪之虞。
    綜上所述，被告前項羈押原因依然存在，並仍有繼續羈押羈
    押之必要，原審予以延長羈押，本院經核於法尚無不合，被
    告提起抗告，請求撤銷延長羈押裁定，其抗告為無理由，應
    予駁回。
四、據上論斷，應依刑事訴訟法第412條，裁定如主文。
中    華    民    國    99    年     5    月    7     日
            刑事第八庭  審判長法  官  羅  得  村
                              法  官  郭  瑞  祥
                              法  官  簡  源  希
上列正本證明與原本無異。
不得再抗告。
                              書記官  陳  俞  豪
中    華    民    國    99    年     5    月    7     日

司法院資訊處製作；財團法人民間司法改革基金會備份。
